臺灣板橋地方法院民事判決　　　　　　 93年度重訴字第444號
原　　　　　告　花蓮區中小企業銀行股份有限公司
法 定 代 理 人　丁○○
訴 訟 代 理 人　戊○○
　　　　　　　　癸○○
　　　　　　　　己○○
被　　　　　告　壬○○
　　　　　　　　丙○○
共同訴訟代理人　周炳榮律師
上列當事人間請求塗銷所有權移轉登記事件，於中華民國94年8
月2日言詞辯論終結，本院判決如下：
    主          文
原告之訴駁回。
訴訟費用由原告負擔。
    事 實 及 理 由
壹、程序方面：原告經合法通知，未於最後言詞辯論期日到場，
    核無民事訴訟法第386 條各款所列情形，爰依被告之聲請，
    由其一造辯論而為判決。
貳、當事人之主張：
一、原告方面：
    聲明：(一)被告壬○○及被告丙○○間於民國93年4 月22日就
    坐落臺北縣中和市○○段651 地號權利範圍應有部分四分之
    一；同段652 地號權利範圍應有部分四分之一及坐落其上建
    物建號802號即門牌號碼臺北縣中和市○○路○段101之2號房
    屋所有權全部，所為贈與行為及所有權移轉行為應予撤銷。
    (二)被告丙○○應將前項所示之土地及房屋，經臺北縣中和地
    政事務所以93年北中地登字第167760號收件，於93年4 月30
    日以夫妻贈與為原因所為移轉登記予以塗銷。其陳述及所提
    出之證據如下：
(一)訴外人庚○○邀同被告壬○○為連帶保證人，於92年11月27
    日與原告訂立借款契約，申請借款金額30萬元，利息依雙方
    議定為按年息百分之19.88 固定計付，借款期間自92年11月
    27日起至95年11月27日止，共計3 年，並依年金法按月攤還
    本息，復約定繳息逾期在6 個月以內者依上開利率之一成，
    超過6 個月部分依上開利率之二成計付違約金，上開利息與
    違約金約定於借款契約書第4 條第4 款、第5 條。詎借款人
    庚○○僅繳本息至93年1 月27日，即未再繳付，經催討無效
    果，依授信約定書第5 條第1 項第1 款約定，借款人庚○○
    與被告壬○○等已喪失期限利益，其借款視為全部到期，應
    立即清償，計尚欠原告借款本金287,576 元及如上開分別應
    計之利息、違約金，有授信明細暨繳息紀錄查詢單影本足稽
    。原告自得本於民法上消費借貸及連帶保證之法律關係向訴
    外人庚○○、被告壬○○追償，合先敘明。
(二)依最高法院42年台上字第323 號判例及民法第272 條第1 項
    、第273 條規定，連帶債務人於債務成立後，其財產即構成
    債權人之總擔保，連帶債務人所為之法律行為致其責任財產
    減少，使債權陷於清償不能或困難時，即認害及債權人之債
    權，債權人得行使撤銷權，以保全債權之實現。訴外人庚○○自93年1 月27日延滯繳納本息後，原告依法遂行債權收回
    程序，經依當初申請書資料顯示，於93年5 月10日以網路申
    領電子謄本方式向所轄機關查調被告壬○○所有系爭房地登
    記謄本後，被告壬○○為避免其不動產遭債權人聲請強制執
    行，竟於93年4 月30日以夫妻贈與為原因將該不動產移轉登
    記予其配偶即被告丙○○，揆諸被告壬○○、丙○○所為贈
    與（原因行為）及所有權移轉行為（物權行為）顯然對於原
    告之債權實現將生無法滿足之虞；而被告間之移轉行為時點
    與借款延滯時點幾為接近，被告壬○○為脫免原告強制執行
    之意圖甚為顯然。被告間所為贈與行為顯屬無償行為，且被
    告壬○○就系爭不動產移轉行為已使其責任財產減少，致生
    債務履行不能與困難情形，顯然侵害原告債權之實現，已符
    合撤銷訴權之要件，因提起本件訴訟。
(三)當初對保人是到被告家中與被告壬○○親自對保。有原告當
    初對保之子○○可證。
(四)證據：提出借款契約、授信約定書、授信明細及攤還紀錄查
    詢單、申請書、土地登記謄本、異動索引、戶籍謄本、臺灣
    板橋地方法院93年度裁全字第2912號民事裁定、借款時點與
    贈與原因行為物權行為發生時點分析圖等影本為證據，並聲
    請訊問證人子○○、庚○○、辛○○、乙○○。
二、被告方面：
    聲明：請求駁回原告之訴。其陳述及所提出之證據如下：
(一)被告壬○○為一身心智障又完全不諳中國語文之印尼籍婦女
    ，嫁至臺灣與相差近四十歲之退伍老兵即被告丙○○，婚後
    依賴微薄退休金維生，從未與外界有任何金錢借貸往來，被
    告丙○○因自己年事已高，為保障兒子權益，乃以信託方式
    使用被告壬○○名義辦理所有權登記，同時形式上亦表示對
    外籍妻子的信任，但於93年4 月間發現被告壬○○因無知被
    騙後，即相偕至訴訟代理人事務所書立終止信託關係，同意
    回復原狀，將所有權回復登記為丙○○名下，有回復原狀契
    約書可證，且被告壬○○智障，從無分文收入，根本不可能
    有資力購買系爭房屋，乃客觀上可判斷者。但於委託土地代
    書辦理回復所有權登記時，政府基於稅收政策及土地代書之
    作業錯誤，竟違背當事人意思以贈與名義辦理過戶登記，可
    傳訊代書陳威先作證。
(二)92 年9月底有熟識之同鄉辛○○、乙○○夫婦對無知之被告
    壬○○誆稱伊認識政府主管福利官員，以被告壬○○狀況可
    以向政府申請智障福利補助為名，騙取房屋土地權狀、身分
    證等說由伊持往代為辦理，不意乙○○帶同完全不知情之被
    告壬○○至各銀行辦理貸款及以系爭房地為台新銀行辦理最
    高限額156 萬元抵押權設定登記，前後被發現冒領各銀行貸
    款已有十多起之多，設定登記部分業由被告提起確認債權不
    存在及塗銷抵押權登記之訴（93年度訴字第1866號），詐欺
    犯乙○○偽造文書等案件亦經鈞院以93年度訴字第1458號判
    處有期徒刑十月在案，在該案刑事判決書中因尚未發現系爭
    原告另筆偽冒貸款事件，故該刑事判決中沒有將系爭貸款列
    入，待上訴審中再予追補，另系爭貸款之保證人庚○○乃乙○○之子，其母子聯合詐騙，亦由被告提出告訴，由板橋地
    方法院檢察署檢察官偵查中（93年他字第2861號）。
(三)證人子○○為原告之員工，所為證言不實。被告壬○○根本
    沒有接到任何對保電話，也未約定對保時間地點，被告壬○○不能理解對保意義，可見接聽電話約定對保之人絕非被告
    壬○○。而被告壬○○住在中和市○○路○ 段101 之2 號，
    根本不住在文化路，兒子雖22歲（92年才20歲），現尚在讀
    二專，沒有結婚，哪有媳婦，也沒有養狗，文化路是乙○○
    之子庚○○之住所，可見接聽電話及對保之人均為乙○○，
    並非被告壬○○，且被告壬○○只懂簡單生活上之國語，根
    本不會說流利國語也說不清楚，聽話能力也差，可見證人子
    ○○接觸之對保對象絕非被告壬○○。且被告壬○○根本無
    在咖啡店工作的能力，哪有可能領取每月32,000元薪水在咖
    啡店工作，而原告所提出之借款契約及個人小額貸款申請書
    上之簽名及印章亦非被告壬○○手筆，被告壬○○是文盲，
    哪能簽名，且兩個文件印章也不相符，因此被告壬○○絕未
    同意為庚○○借貸擔任保證之可能。就乙○○、庚○○、子
    ○○等人在鈞院作證時之陳述，可知被告壬○○完全未參與
    也不知情。且被告壬○○並未住在文化路，也沒有去過濟南
    路中央聯合大樓，更沒有在乙○○的餐廳工作過，領三萬多
    薪水的人是庚○○，乙○○更沒有帶被告壬○○去原告銀行
    辦理貸款，也沒有要被告壬○○擔任保證人，子○○所言不
    實，真正貸款人是乙○○。
(四)乙○○之子庚○○亦曾以同一手法向訴外人臺東中小企銀借
    貸489,307 元，亦冒用被告壬○○為保證人，已由該銀行聲
    請支付命令。另乙○○之胞姊甲○○亦冒用被告壬○○向誠
    泰銀行借款24萬元，並自任保證人，經該行訴由台北地院93
    年北簡字第8061號判決以傳訊該行承辦對保人李憶婷作證稱
    是甲○○帶同一自稱為壬○○之人來對保，但該人並非被告
    壬○○而告敗訴確定。
(五)被告壬○○雖未聲請宣告禁治產，但已據鈞院另案93年度訴
    字第1866號確認債權不存在事件，函請榮民總醫院就被告壬○○之精神狀態予以鑑定，經榮民總醫院94年4 月4 日以北
    總精字第0940022321號函復，其鑑定結果證明在92年10月辦
    理貸款時其精神狀態已達精神耗弱程度，本件吳女冒用被告
    壬○○名義向原告借貸，主觀上只是認為是幫伊辦殘障補助
    ，故一切都聽吳女指揮，高院復加重其刑為一年六月，足見
    被告壬○○夫婦受害莫大。
(六)證據：提出壬○○殘障手冊、乙○○詐騙剪報、臺灣板橋地
    方法院93年10月27日93年度訴字第1458號刑事判決、93年4
    月20日不動產回復原狀契約書、台東區中小企業銀行股份有
    限公司93年6 月23日支付命令聲請狀、臺灣臺北地方法院93
    年6 月30日93年度北簡字第8061號宣示判決筆錄、臺灣板橋
    地方法院檢察署94年1 月6 日93年度發查偵字第38號檢察官
    不起訴處分書、行政院退除役官兵輔導委員會臺北榮民總醫
    院94年4 月4 日北總精字第0940022321號函所附臺北榮民總
    醫院94年3 月24日精神狀況鑑定書、臺灣高等法院94年3 月
    17日93年度上訴字第3596號刑事判決等影本為證據。
參、本院依職權查詢乙○○之刑事前科資料，及向臺灣高等法院
    查詢乙○○刑事案件判決結果，並調取本院94年5 月31日93
    年度訴字第1866號民事判決。
肆、得心證之理由：
一、本件原告主張被告壬○○為其債務人庚○○向原告借款之連
    帶保證人，而庚○○對於原告之債務已經遲延繳付本息，被
    告壬○○應負連帶清償責任，惟被告壬○○竟將其所有之坐
    落臺北縣中和市○○段第651、652地號土地應有部分各四分
    之一，及其地上建物建號802 號房屋即門牌號碼臺北縣中和
    市○○路○段101之2號房屋贈與其配偶即被告丙○○，因認
    為有害及原告對被告壬○○之債權，而起訴請求撤銷被告二
    人間之贈與及移轉所有權之行為，並請求被告丙○○塗銷前
    述不動產移轉登記等語；被告則否認原告上述主張，並抗辯
    稱前述不動產乃原屬被告丙○○所有而信託登記於被告壬○○名下，且被告壬○○之精神耗弱，並未擔任訴外人庚○○
    向原告借貸之連帶保證人等語。則本件首應審究者應為被告
    壬○○是否為原告之債務人，亦即被告壬○○是否確為訴外
    人庚○○向原告借貸之連帶保證人之事實。
二、按無行為能力人之意思表示，無效；雖非無行為能力人，而
    其意思表示，係在無意識或精神錯亂中所為者亦同。民法第
    75條定有明文。本件被告壬○○於本院另案（93年度訴字第
    1866號）曾經本院囑託行政院退除役官兵輔導委員會臺北榮
    民總醫院對之為精神鑑定，其結果認為被告壬○○有慢性精
    神分裂症，並認為：「彭女於本事件（指該案涉訟之壬○○
    於92年10月31日前往台新銀行辦理貸款並提供房屋設定抵押
    事件）事件發生前即為一慢性精神分裂症病患，本事件之前
    彭女曾有幻聽及怪異行為等症狀，鑑定時彭女仍有退縮、無
    社交、無動力及思想貧乏等殘餘症狀，彭女目前智力功能在
    輕度智能障礙程度且彭女不識字，彭女目前之社會功能亦明
    顯低於普通人，由此總總，故本件定推斷彭女於民國九十二
    年十月三十一日前往台新銀行辦理貸款並提供房屋設定抵押
    之際，精神狀態應已達精神耗弱程度。」，此有兩造俱不爭
    執其真正之行政院退除役官兵輔導委員會臺北榮民總醫院94
    年4月4日北總精字第0940022321號函所附臺北榮民總醫院94
    年3月24日精神狀況鑑定書影本在卷可參，且參諸本院當庭
    詢問被告壬○○時，被告壬○○難以正確回答問題等情狀，
    可見被告抗辯稱被告壬○○於92年10月間已經罹患慢性精神
    分裂症，而於原告所指訴外人庚○○於92年11月27日向原告
    借貸之時間當時已無辨識能力等事實，當屬可採。
三、按當事人主張有利於己之事實者，就其事實有舉證之責任，
    但法律別有規定或依其情形顯失公平者，不在此限，民事訴
    訟法第277 條定有明文。本件原告主張其員工子○○曾親往
    被告壬○○住處對保，但為被告所否認，經查，依證人子○○到庭所述，子○○是前往被告壬○○之媳婦位於永和市○○路135巷30號3樓住所對保，當時有留下被告壬○○之身分
    證影本，對保當時被告壬○○有有抱一隻小狗，可以確定當
    時確實為被告壬○○本人，也曾去查看中央聯合大樓地下室
    ，有看到被告壬○○在現場工作，當初對保之人講話很流利
    ，不像是殘障之人，她自稱在咖啡廳工作，每月薪資32,000
    元等情，但為被告所否認，並抗辯稱伊僅有一個兒子，尚未
    結婚，且沒有養狗等語（見本院94年3月17日言詞辯論筆錄
    ，本院卷第55頁以下）。而據證人乙○○到庭所述情節，乙○○並未帶被告壬○○到原告處辦理貸款事項，庚○○是我
    的兒子，壬○○本人沒有到其在中央聯合辦公大樓經營之飲
    食店工作，是伊以庚○○的名義向原告借錢，手續是我幫庚○○辦的，沒有帶壬○○去擔任保證人等情（見本院94年6
    月21日言詞辯論筆錄），二者所言情節不符，雖證人乙○○
    因另涉偽造文書等案件，經檢察官起訴後，現在已經臺灣高
    等法院第二審判決有罪在案，其陳述容有保留之可能，但被
    告壬○○之子現年僅22歲，尚未結婚，被告壬○○自亦無在
    其媳婦家中等候原告之員工前往對保之可能，而被告壬○○
    之罹患慢性精神分裂症，欠缺一般識別能力，自難期其有正
    常工作能力，證人子○○陳稱曾在中央聯合辦公大樓內乙○○所經營之飲食店內見過被告壬○○在其中工作，自屬與常
    情相違，當係子○○誤認他人為被告壬○○，或有他人冒稱
    被告壬○○之名而誤導前往查證之原告員工子○○所致，則
    就被告壬○○於訴外人庚○○向原告借貸中允為借款人庚○○之連帶保證人之事實，原告並未能為充足之舉證，自尚難
    認原告主張被告壬○○為其債務人庚○○之連帶保證人之事
    實為真正，其此部分之主張自難認為真實，而無可採取。
四、按債務人所為之無償行為，有害及債權者，債權人得聲請法
    院撤銷之。民法第244條第1項定有明文。故而得行使此一撤
    銷訴權之人，必須對其債務人所為無償行為始得為之，倘對
    於非其債務人之人所為之無償行為，自無得請求撤銷其無償
    行為之餘地。而原告就被告壬○○為其借款人即債務人庚○○之連帶保證人，亦即被告壬○○亦為其債務人之事實，並
    不能舉證證明為真實，已如前述，則原告對於被告壬○○所
    為之無償行為自無主張得訴請撤銷之權利，從而原告請求撤
    銷被告壬○○與被告丙○○之間於93年4 月22日就坐落臺北
    縣中和市○○段第651 、652 地號土地之所有權應有部分四
    分之一及其地上建物建號802號之門牌號碼臺北縣中和市○○路○段101之2號房屋所有權全部所為贈與及所有權移轉行
    為，並請求被告丙○○將前揭土地、房屋於93年4月30日經
    臺北縣中和地政事務所以93年北中地登字第167760號收件之
    以夫妻贈與為原因所為移轉登記予以塗銷等俱屬無理由，均
    應予駁回。
伍、本件事證已臻明確，兩造其餘主張及攻擊防禦方法與證據，
    經本院斟酌後，與本件判決結果已不生影響，故不一一論列
    ，附此敘明。
陸、結論：原告之訴無理由，依民事訴訟法第385條第1項前段、
    第78條，判決如主文。
中　　華　　民　　國　　94　　年　　8 　　月　　16　　日
                  民事第一庭法  官  許  瑞  東
以上正本證明與原本無異
如對本判決上訴，須於判決送達後20日內向本院提出上訴狀
中　　華　　民　　國　　94　　年　　8 　　月　　16　　日
                            書記官  賴  玉  芬
